臺灣臺北地方法院民事判決
109年度訴字第2494號
原      告  陳俊村  
訴訟代理人  劉宏邈律師
被      告  忠一建設股份有限公司（統一編號：00000000）

法定代理人即
法定清算人  楊宏毅  
            陳昭宏  

            鄭瑞村  
            蔡玉珠（訴訟中死亡）

上四人共同                                   
訴訟代理人  謝天仁律師
複代理人    陳建至律師
參  加  人  興隆社區管委會


法定代理人  邱子怡  

訴訟代理人  彭意森律師
上列當事人間請求拆除地上物等事件，本院於民國111年4月14日
言詞辯論終結，判決如下：
    主  文
原告之訴及其假執行之聲請均駁回。
訴訟費用由原告負擔。
    事實及理由
壹、程序方面：
一、按解散之公司除因合併、分割或破產而解散外，應行清算；
    解散之公司，於清算範圍內，視為尚未解散；公司之清算，
    以董事為清算人。但本法或章程另有規定或股東會另選清算
    人時，不在此限；公司之清算人，在執行職務範圍內，亦為
    公司負責人，公司法第24條、第25條、第322 條第1 項、第
    8 條第2 項分別定有明文。經查：被告忠一建設股份有限公
    司(下稱被告)於74年9月6日經由經濟部函為解散登記，固選
    定林耀輝為清算人，前曾向本院呈報清算，但未呈報清算人
    姓名、就任同意書及就任意願等，嗣於89年4月1日撤回聲請
    ，迄今未向本院陳報清算人，且為解散登記時任董事長林耀
    輝、董事林耀德，於原告起訴時已死亡等情，有本院90年7
    月10日函、臺北市政府函附變更登記表（跨單位取得）、戶
    籍謄本、股東會議事錄、股份有限公司設立登記表暨變更登
    記表等在卷可參（分見法務部行政執行署臺北行政執行處91
    年度地稅執特專字第78160號卷㈠第53頁、本院卷㈠第289-290
    頁、108年度店簡字第879號卷第43-56頁、第109頁，下分稱
    行政執行卷、本院卷、店簡879號卷，法務部行政執行署臺
    北行政執行處現改為法務部行政執行署臺北分署，下稱臺北
    分署），被告既尚未清算完結，依前揭規定，應以原告起訴
    時尚存之董事即楊宏毅、陳昭宏、鄭瑞村及蔡玉珠為法定清
    算人併列被告，是本件原告列上四人為被告，應屬合法有據
    。又蔡玉珠於原告起訴委任訴訟代理人後死亡，此有戶籍謄
    本1份在卷可查（見本院卷㈠第457-459頁），依民事訴訟法
    第173條規定，訴訟程序不因此停止，一併敘明。
二、次按兩造之訴訟有法律上利害關係之第三人，為輔助一造起
    見，於該訴訟繫屬中，得為參加，民事訴訟法第58條第1項
    定有明文。查：參加人主張上載「興隆社區」字樣之牌樓（
    其中部分為原告於本件訴請拆除之系爭牌樓，詳後述）為被
    告於興建興隆社區五樓公寓集合式住宅時即已興建，並無償
    提供興隆社區使用，而屬興隆社區公共設施之一部，參加人
    為依公寓大廈管理條例所推選成立之管理單位，就本件訴訟
    所涉系爭牌樓拆除與否，自有法律上利害關係存在，為輔助
    被告，聲請為訴訟參加（見本院卷㈠第171頁），經核與上開
    規定相符，應予准許。
貳、實體方面：
一、原告起訴主張：
    坐落於臺北市○○區○○段○○段00000地號之土地(下稱系爭122-
    1地號土地)原屬被告所有，被告未經建管機關許可於其上興
    建牌樓，且未辦理所有權登記，亦未登記在使用執照上，被
    告為起造人，屬因興建行為而為事實上處分權人，又無證據
    證明被告與興隆社區住戶有讓與之合意，亦無法證明與系爭
    122-1地號土地間成立使用借貸關係，牌樓應仍為被告所有
    ，系爭122-1地號土地嗣經臺北分署以91年地稅執特專字第7
    8160號行政執行事件公開拍賣，原告於100年11月拍定而取
    得系爭122-1地號土地應有部分89%。臺北分署100年11月通
    知函上明載被告應將牌樓點交給原告，然經原告屢次催告，
    被告均未拆除，致原告及其他土地所有權人不能使用、收益
    系爭122-1地號土地，系爭122-1地號亦有不能面臨興隆路計
    畫道路之嚴重損失，且原告前提起訴訟，經本院以102度司
    他調字第82號調解成立（下稱102年調解筆錄），調解內容
    為參加人承認對系爭122-1地號土地之地上物均無所有權，
    自包括前開牌樓在內。原告是依照一般土地稅率繳納地價稅
    ，可知並非法定空地或道路用地。前開牌樓占用系爭122-1
    地號土地僅一小部分，對興隆社區住戶並無重大影響，且其
    性質上並非不得與土地分離，應無最高法院97年度台上字第
    1729號判決所指債權物權化法理之應用。爰依民法第767條
    前段、中段、第821條及第184條第1項等規定提起訴訟，請
    求被告除去系爭122-1地號土地上之地上物左側牌樓樑柱乙
    柱（即如附圖複丈成果圖所示編號A面積25.73平方公尺之牌
    樓，下稱系爭牌樓）拆除，將土地交還原告及其他共同所有
    人。並聲明：㈠被告應將臺北市○○區○○段○○段000○0地號土地
    如附圖複丈成果圖所示編號A面積25.73平方公尺之牌樓拆除
    ，並將該部分土地返還予原告及其他共有人。㈡願供擔保，
    請准宣告假執行。　
二、被告則辯以：
　㈠興隆社區為社區型建案，被告僅為起造人，並非原始出資興
    建系爭牌樓之人，依最高法院96年度台上字第2851號判決意
    旨，被告並非系爭牌樓所有權人。況社區興建完成後，包括
    其他公共設施，均已移交給管理委員會管理，迄今為38年餘
    ，並為社區全體區分所有權人所共有，管理委員會才會於10
    2年調解筆錄承認無所有權。
　㈡原告係透過91年度地稅執特專字第78160號行政執行事件取得
    系爭122-1地號土地，拍賣公告上已載明「查無義務人（按
    即被告）占有部分，拍定後不點交」、「本件拍賣之土地尚
    有興隆社區管理委員會警衛室（門牌號碼為興隆路三段185
    巷臨2號）占用，據在場人稱警衛室為管委會主委商請義務
    人公司（按即被告）建予被告使用，惟未有書面資料，亦未
    交付租金」，可知原告於拍賣應買取得時，土地使用現況並
    未包括系爭牌樓，系爭牌樓原本即在土地所有權人同意或默
    示下興建，並有分管之情形，此從原告並未取得系爭122-1
    地號土地全部所有權，其餘應有部分均被告股東家族成員所
    持有可知。
　㈢並聲明：1.原告之訴駁回。2.如受不利判決，願供擔保，請
    准宣告假執行。
三、參加人則以：
　㈠系爭122-1地號土地為興隆社區建築基地之一部：　　　
　1.被告以起造人身分，於70年4月14日申請建築照時，係以臺
    北市○○區○○段00000地號、1048-13地號及1050地號(申請建
    築使用範圍均為全部）等三筆土地為建築基地，向臺北市工
    務局提出申請，工務局於70年5月11日核准發給70建字第735
    號建造執照（下稱本案建照），於上開三筆土地興建完成後
    ，向工務局申請使用執照，工務局於72年8月19日核准發給7
    2使字第131號使用執照（下稱本案使照）。
　2.本案建照核發後，建築基地中之興福段1050地號土地，於70
    年6月9日申請分割新增同地段1050-7、1050-8、1050-9、10
    50-10、1050-11、1050-12、1050-13、1050-14、1050-15地
    號等9筆土地，並於71年4月2日分割登記完竣。臺北市政府
    地政處於73年5月31日實施地籍圖重測作業，上開興福段105
    0、1050-12、1050-13地號3筆土地，均於73年8月10日同一
    天辦理重測更名登記，其中興福段1050地號成為文山區公訓
    段三小段135地號；興福段1050-13地號土地則併入興福段10
    50-12地號土地內，興福段1050-12地號土地並於同日重測更
    名登記成文山區公訓段三小段122地號。嗣臺北分署於93年1
    1月間就被告名下所有土地，進行查封拍賣程序，並於93年1
    1月29日逕為分割，將其中公訓段三小段122地號土地分割新
    增出公訓段三小段122-1地號土地即系爭122-1地號土地。
　3.臺北市工務局核發本案建照時，建築法第11條尚未修正禁止
    法定空地分割、移轉、重複使用之規定，故建築基地中興福
    段1050地號土地雖得於發給建照後，於70年6月9日申請分割
    新增同地段1050-7至1050-15地號等9筆土地，但因上揭分割
    新增土地是屬本案建照之法定空地的性質，理應充作空地，
    日後不得再為建築使用，為防患未然，故臺北市工務局日後
    發給本案使照時，即在上揭分割新增土地位置特別註記「保
    留地：自願保留合併使用，將來合併不成，收回當空地使用
    」，配置圖上亦有相同保留地之註記。基此，系爭122-1地
    號土地屬原臺北市○○區○○段0000地號土地之一部分，而屬興
    隆社區建築基地之一部。
　㈡系爭牌樓屬興隆社區公共設施之一部，興隆社區有權使用：
　1.興隆社區是在一個坡度約15~20度山坡地上，由下往上逐段
    興建的五層公寓建築群，起造人即被告申請本案建照時，除
    出具三筆建築基地之土地使用權同意書，為日後社區居民通
    行及汲水用水之永久使用，即在建築基地內右側及下方位置
    開闢留設現時文山區興隆路3段185巷巷道，並在鄰近185巷
    巷口一帶即現今系爭122-1地號土地位置上興建興隆社區大
    門牌坊(即包括系爭牌樓）及汲水等建築物或工作物，其後
    即移交由興隆社區住戶使用迄今，有72年8月至80年11月間
    興隆路3段185巷口及系爭牌樓之各日期空拍圖可證。系爭牌
    樓既是系爭122-1地號土地之原所有權人被告所建置，建置
    完成後，連同其他設施(警衛室、蓄水池、汲水加壓站、制
    水閥)一併移交給興隆社區全體住戶，系爭牌樓及其他設施
    均屬興隆社區之公共設施之一部，其等地上物或設施所有權
    應歸興隆社區全體住戶所有。
　2.系爭牌樓及其他公共設施既均為被告興建及移交興隆社區住
    戶使用，多年來系爭牌樓及其他公共設施亦持續占用系爭12
    2-1地號土地，被告從未向興隆社區住戶們收取分文，更不
    曾發出無權占用之主張。系爭牌樓與系爭122-1地號土地間
    應成立類似使用借貸之債權關係，雖被告所有系爭122-1地
    號土地，於100年間經臺北分署拍賣程序，由原告以2560萬
    元價格標買取得，系爭牌樓是位於興隆路3段185巷口和興隆
    路3段道路交接之出入處，其位置甚為明顯，系爭牌樓上並
    刻有「興隆社區」四字，且原告以2560萬元價格而予標買，
    其價格非屬低廉，依一般買賣情形，買方勢必會到場查看買
    賣標的物之使用現況，足認原告於買受前應已知系爭土地上
    存在系爭牌樓、警衛室及汲水加壓站之事實。況依91年度地
    稅執特專字第78160號行政執行事件執行筆錄上已記其上有
    公共設施，且自前開系爭122-1地號土地拍賣公告，原告均
    可清楚知悉系爭牌樓等公共設施存在於系爭122-1地號土地
    上多年，且未付租金等事實，原告既願買入系爭122-1地號
    土地之應有部分，自應繼受使用借貸關係，不得請求拆除系
    爭牌樓、返還土地，原告提起本件訴訟，實屬民法第148條
    權利濫用。原告與參加人間另就系爭122-1地號土地上自來
    水箱等地上物涉訟，參加人亦已獲勝訴判決（尚未確定，案
    列：本院新店簡易庭108年度店簡字第1231號）。
四、本院之判斷：
　　原告主張系爭122-1地號土地遭被告所有之系爭牌樓無權占
    用，依民法第767條前段、中段、第821條及第184條第1項規
    定請求被告拆除，將系爭122-1地號土地交還原告及其他共
    同所有人，此為被告及參加人所否認，並以前揭情詞置辯。
    故本件所應審究者為：㈠系爭牌樓是否為被告所有？㈡原告依
    民法第767條前段、中段、第821條及第184條第1項等規定，
    訴請被告拆除系爭牌樓，將土地交還原告及其他共同所有人
    ，有無理由？經查：
　㈠系爭牌樓應屬興隆社區之公共設施，並非被告所有：
　1.本院認系爭122-1地號土地為興隆社區建築基地之理由：　
  ⑴被告以起造人身分，於70年4月14日申請建築照時，係以臺北
    市○○區○○段00000地號、1048-13地號及1050地號(申請建築
    使用範圍均為全部）等三筆土地為建築基地，向臺北市工務
    局提出申請，並出具臺北市○○區○○段00000地號、1048-13地
    號、1050地號土地之土地使用權同意書，工務局於70年5月1
    1日核准發給本案建照（即70建字第735號建造執照），興建
    完成後，臺北市工務局於72年8月19日核准發給本案使照（
    即72使字第131號使用執照）。臺北市工務局發給本案使照
    時，即在上揭分割新增土地位置特別註記「自願保留合併使
    用將來合併不成收回當空地使用」，配置圖上亦有註記「保
    留地」、「自願保留合併使用將來合併不成收回當空地使用
    」，此有建築執照申請書、審查表、土地使用權同意書、使
    用執照申請書、使用執照、配置圖（竣工圖）等在卷可稽（
    分見本院卷㈠第181-183頁、第203-209頁、第211頁及本院新
    店簡易庭108年度店簡字第1231號卷第253-254頁，下稱店簡
    1231卷），且為兩造所不爭執，此部分之事實，堪以認定。
　⑵本案建照核發後，建築基地中之興福段1050地號土地，於70
    年6月9日申請分割新增同地段1050-7、1050-8、1050-9、10
    50-10、1050-11、1050-12、1050-13、1050-14、1050-15地
    號等9筆土地，並於71年4月2日分割登記完竣。臺北市政府
    地政處於73年5月31日實施地籍圖重測作業，上開興福段105
    0、1050-12、1050-13地號3筆土地，均於73年8月10日同一
    天辦理重測更名登記，其中興福段1050地號成為文山區公訓
    段三小段135地號；興福段1050-13地號土地則併入興福段10
    50-12地號土地內，興福段1050-12地號土地並於同日重測更
    名登記成文山區公訓段三小段122地號，有土地登記簿等在
    卷可稽（見本院卷㈠第213-217頁），此為被告及參加人所不
    爭執，此部分之事實，足堪認定。
　⑶嗣臺北分署91年地稅執特專字第78160號行政執行事件中，係
    就被告名下所有土地包括臺北市○○區○○段○○段○000號地號為
    執行，嗣進行查封拍賣程序，臺北市古亭地政事務所於93年
    12月10日函臺北分署「貴處就義務人忠一建設股份有限公司
    （按即被告）所有本市文山區公訓段三小段一四五（逕為分
    割出一四五之一）……一二二（逕為分割出一二二之一）地號
    土地全部辦理查封登記乙案，業經本所九十三年十二月九日
    …辦竣登記」等語，是公訓段三小段122地號土地因臺北市○○
    地○○○○○○○○○○○○○段○○段00000地號土地即系爭122-1地號土
    地；原告於100年11月間透過行政執行署91年度地稅執特專
    字第78160號行政執行案件拍賣程序應買取得原為被告所有
    之系爭122-1號土地應有部分，成為該土地共有人，此有91
    年5月29日臺北市○○段○○段000地號土地登記謄本、臺北市古
    亭地政事務所於93年12月10日函在卷可稽（見行政執行卷㈠
    第51頁、第200頁），並經本院調取91年地稅執特專字第781
    60號行政執行事件卷宗核閱無訛，此為兩造所不爭執，此部
    分之事實，亦堪信屬實。
　⑷由上可知，原告所有系爭122-1地號土地，係分割自臺北市○○
    區○○段0000地號土地，並為被告興建興隆社區時之建築基地
    ，再就地籍圖謄本與配置圖相互比對，即可知配置圖上「自
    願保留合併使用將來合併不成收回當空地使用」註記，是標
    註在系爭122-1地號土地上（見店簡1231號卷第73頁、第254
    頁）。基此，堪認系爭122-1地號土地為興隆社區建築基地
    。
　⑸原告雖主張依臺北市○○地○○○○地○○○○地○○○○段0000000○00000
    00地號二筆土地位置及土地形狀對照，可知與1050地號土地
    之土地位置及土地形狀有所不同，1050地號土地與系爭122-
    1地號土地並無關聯性等語，並提出地籍謄本為憑（見本院
    卷㈠第285-286頁），然依前述，興福段「1050-13」地號土
    地是併入興福段1050-12地號土地內，興福段1050-12地號土
    地並於同日重測更名登記成文山區公訓段三小段122地號，
    實與原告所述1050-12、「1050-14」地號土地不同，且1050
    -12、1050-14地號二筆土地既從興福段1050地號土地分割出
    ，其土地形狀本有不同，無法即據此推論無關聯性，原告復
    未提出其他反證，無從為有利於原告之認定。
　2.系爭牌樓應屬興隆社區之公共設施，並非被告所有：　
　⑴又自己建築之房屋，與依法律行為而取得者有別，縱使不經
    登記，亦不在民法第758條所謂非經登記不生效力之列（最
    高法院41年度台上字第1039號裁判要旨參照）。按公寓大廈
    ，指構造上或使用上或在建築執照設計圖樣標有明確界線，
    得區分為數部分之建築物及其基地。其中具有使用上之獨立
    性，且為區分所有之標的者，為專有部分；專有部分以外之
    其他部分及不屬專有之附屬建築物，而供共同使用者，則為
    共用部分。又共用部分及其相關設施之拆除、重大修繕或改
    良，應依區分所有權人會議之決議為之；而區分所有權人會
    議之決議，關於公寓大廈之重大修繕或改良事項，應有區分
    所有權人2/3以上及其區分所有權比例合計2/3以上出席，以
    出席人數3/4以上及其區分所有權比例占出席人數區分所有
    權3/4以上之同意行之。此觀公寓大廈管理條例第3條第1、3
    、4款、第11條第1項、第31條第1項第2款等規定即明。本件
    大大公司所增設之警衛室及鐵門、樑柱，未辦理建物所有權
    登記，其目的在於強化社區之安全性及維護其內綠化休憩設
    施，以免因不當使用造成危害公共安全之情事，而與增進全
    體住戶之居住安全有關，且經大大公司交與都薈通管委會占
    有使用等情，為原審合法認定之事實，揆諸首揭說明，應認
    此項增設建物在使用上及構造上均不具獨立性，尚不得單獨
    成為所有權客體，性質上即為都薈通大廈之共用部分，其權
    利應屬全體區分所有權人共有，不因其是否違反行政規定而
    有不同（最高法院93年度台上字第1043號判決意旨參照）。
　⑵兩造及參加人就系爭牌樓於被告興建興隆社區時所興建，現
    為興隆社區住戶出入必經之事實並不爭執，並有72年8月至8
    0年11月空拍圖在卷可稽（本院卷㈠第223-229頁），並經本
    院調取91年地稅執特專字第78160號行政執行事件卷宗核閱
    無訛，此部分之事實，堪信屬實。
　⑶參被告於申請興隆社區建造執照時即出具臺北市○○區○○段000
    00地號、1048-13地號、1050地號土地之土地使用權同意書
    ，提供興建興隆社區之用，業經論述如前，且系爭牌樓固未
    標註於使用執照上，遭臺北市建築管理工程處認定為83年以
    前既存違建（見本院卷㈠第61頁、第69頁），然依前揭最高
    法院判決意旨，縱屬違章建築，被告亦因興建系爭牌樓而為
    事實上處分權人，併考量被告72年興建完成後至原告於100
    年取得系爭122-1地號土地時，均為興隆社區區分所有權人
    進出社區必經，且歷時多年，系爭牌樓目的在於標識特定居
    住空間、範圍，以強化社區安全，進而增進、凝聚社區內共
    居、共榮之集體意識，況被告從未向參加人主張系爭牌樓之
    權利，更提供所有土地供系爭牌樓設置，依交易上之慣例及
    社會之通念，應可推認被告已將系爭牌樓之事實上處分權移
    轉給興隆社區全體區分所有權人之意思表示，並由興隆社區
    全體區分所有權人委由參加人管理維護，系爭牌樓在使用上
    及構造上均不具獨立性，無法單獨成為所有權客體，性質上
    應屬興隆社區之共用部分，其權利應為全體區分所有權人共
    有，不因其是否遭臺北市建築管理工程處認定屬83年以前既
    存違建違而有不同。被告既已非系爭牌樓事實上處分權人，
    則原告依臺北行政執行處100年11月22日函主張被告應點交
    給原告或依民法第767條前段、中段、第821條規定請求拆除
    系爭牌樓，即屬無據。
　3.系爭牌樓既屬興隆社區公共設施且具公示性，原告應繼受被
    告與興隆社區住戶間之使用借貸契約：
　⑴又按以不動產為標的之債權行為，除法律另有規定外，固僅
    於特定人間發生法律上之效力（對人效力之債權相對性），
    而非如物權行為，以登記為公示方法使第三人得知悉之狀態
    下，並以之作為權利取得、喪失、變更之要件，俾保護善意
    第三人，而對任何第三人均發生法律上之效力（對世效力之
    物權絕對性）。惟特定當事人間倘以不動產為標的所訂立之
    債權契約，其目的隱含使其一方繼續占有該不動產，並由當
    事人依約交付使用，其事實為第三人所明知者，縱未經以登
    記為公示方法，因已具備使第三人知悉該狀態之公示作用，
    自應與不動產以登記為公示方法之效果等量齊觀，並使該債
    權契約對於受讓之第三人繼續存在，此乃基於「債權物權化
    」法理所衍生之結果（最高法院97年度台上字第1729號判決
    意旨參照）。按使用借貸契約係債之關係，僅於當事人間有
    其效力。丙買受系爭房屋，並不當然繼受其前手與系爭土地
    所有人間之使用借貸關係，原則上不得執該關係主張其有使
    用系爭土地之權利。惟於具體個案，尚應斟酌當事人間之意
    思、交易情形及房屋使用土地之狀態等一切情狀，視具體個
    案情形決定之。如認土地所有人行使所有權，違反誠信原則
    或公共利益或以損害他人為主要目的，仍應駁回其請求（最
    高法院95年度第16次民事庭會議意旨參照）。
　⑵系爭牌樓係由被告興建，並移轉事實上處分權予興隆社區全
    體區分所有權人，業經認定如前，再酌被告多年從未向參加
    人或興隆社區住戶就系爭牌樓設置收取任何費用，且系爭12
    2-1地號土地之其他共有人為被告股東家族成員，應可解為
    系爭122-1地號土地之原所有權人均同意興隆社區之住戶於
    毋庸支付任何費用之情況下可繼續使用系爭122-1地號土地
    ，而成立使用借貸關係。是系爭牌樓占用原屬興福段1050地
    號土地之系爭122-1地號土地，自係有正當權源而非無權占
    有。　
　⑶參酌原告取得系爭122-1地號土地之過程：
　①觀臺北分署100年7月25日公告拍賣（見行政執行卷卷㈩第262
    頁）公告事項：二、閱覽查封筆錄日期及處所：自本公告張
    貼本處公告處之日起，3個月內（每日辦公時間內）…。標別
    ：甲標122地號。乙標第122-1地號公告使用情形欄「㈠本件
    係拍賣應有部分，因查無義務人占有部分，拍定後不點交。
    ㈡本件拍賣之土地上有興隆社區管委會警衛室佔用，據在場
    人稱警衛室為管委會主委商請義務人公司建予管委會使用，
    惟未有書面資料，亦未交付租金。㈢…」，可知原告得就系爭
    122-1地號土地之現況至臺北分署閱覽筆錄而知梗概。且參
    臺北分署91年度地稅執特專字第78160號行政執行事件執行
    筆錄記載「二、地政機關人員表示：貴處（按即臺北市稅捐
    稽徵處文山分處）所要指界之地點，係在兩千多戶社區的基
    地上，不是既成道路，就是該社區的公共設施所在地或是所
    屬建築物共用部分，義務人（按即被告）僅有土地所有權，
    並無建物所有權，根本無庸鑑價，更無法拍賣。三、經本處
    （按即臺北分署）實地勘察，所要指界之處，如文山區公訓
    段三小段145號，即為興隆路三段207巷之巷道，其他如140
    、122、135、135-1等號是畸零地而地上有建築物，係建商
    （即義務人）應過戶給買主而未過戶，又如125、132、133
    、134等號均在社區的邊緣地帶，作為該社區之公共設施所
    在地…。」（見行政執行卷㈠第204頁、本院卷㈠第231頁同）
    ，已就系爭122-1地號土地上現況記載明確，原告於應買前
    能至臺北分署閱覽卷宗而得知現況。
　②再依100年8月24日移送機關臺北市稅捐稽徵處文山分處執行
    調查筆錄：第三人陳俊村至本處陳稱欲承買臺北市○○區○○段
    ○○段00000地號土地等語、原告陳報狀（臺北分署收文日：1
    00年8月24日）：陳俊村欲承買臺北市○○區○○段○○段00000地
    號土地，並附上保證金支票等語（分見行政執行卷卷㈩第268
    頁、第301頁）。
  ③酌原告於行政執行事件中聲明異議，並表明因系爭122-1地號
    土地尚有其他共有人，原告未得標確定，另有部分土地作為
    興隆社區通行土地，無法變更現況，致權益受損，請求撤回
    應買並申請退還保證金等語，經法務部行政執行署於100年1
    0月28日駁回原告異議（見行政執行卷卷㈩第372-378頁）乙
    節，可知原告既能就系爭122-1地號土地之現況有部分土地
    作為通行道路聲明異議，則就系爭牌樓存於系爭122-1地號
    土地之現況實難諉為不知。
  ⑷再考量系爭牌樓於興隆社區入口，一望即知，益徵原告於買
    受系爭122-1土地前應已知悉系爭牌樓存在之事實而具公示
    作用。且原告於應買時繳納500多萬元之保證金，金額非小
    ，而仍願應買，可見已考量相關成本與風險自應受拘束。況
    於審理時本院履勘現場，原告係就牌樓中占用系爭122-1土
    地含懸空部分測量，並非就整座牌樓（包括占用其他土地部
    分）一併測量（見店簡879號卷第139頁），縱於本院審理時
    被告表示同意拆除，但同時表示有剩餘柱子存在，且有安全
    疑慮等語，參加人則表示不同意拆除，牌樓另一側坐落國有
    土地上等語（均見本院卷㈠第499頁），以系爭牌樓並非牌樓
    全部（僅測量坐落系爭122-1土地部分），如率予部分拆除
    ，確有無法預料於何時傾圮之危險、造成進出人車無法預測
    損害之可能，實對公共利益有重大損害，況殘缺牌樓亦減損
    建築美觀，以原告自承系爭牌樓占用系爭122-1地號土地面
    積甚小，對興隆社區全體區分所有權人造成損害甚大，本院
    認原告仍應受前述使用權同意書之拘束較為合理妥適。
　㈡被告既非系爭牌樓之所有權人，亦非事實上處分權人，從而
    原告依民法第767條前段、中段、第821條及第184條第1項等
    規定，請求被告拆除系爭牌樓，即屬無據。至原告另主張依
    民法第184條第1項規定而為請求，然被告係依公寓大廈管理
    條例規定管理維護系爭牌樓，難認有何不法或故意背於善良
    風俗之情，原告就此復未為其他舉證說明，是無法為有利於
    原告之認定。
  ㈢原告另主張依本院102年調解筆錄，被告應拆除系爭牌樓，觀
    原告與參加人於該事件之調解內容為：「被告興隆社區管委
    會同意將坐落於臺北市○○區○○段○○段00000 地號土地（下稱
    系爭土地）上如附圖所示Ｅ部分管理員室遷讓交付予原告。
    被告興隆社區管委會並就附圖所示Ａ、Ｂ、Ｆ、Ｇ（按即系爭牌
    樓）、Ｈ、Ｉ、Ｊ部分之地上物均承認無所有權。」，有該調
    解筆錄在卷可參（見店簡879卷第71-73頁），然本件被告並
    非該調解筆錄之當事人，自不受該次調解筆錄拘束，又系爭
    牌樓為興隆社區之公共設施而為全體住戶即區分所有權人所
    共有，業經認定如前，參加人本無所有權，於該次調解承認
    無所有權，似於法並無不合，又依前揭最高法院判決意旨，
    倘未經區分所有權人決議授權，參加人不得將公共設施拆除
    ，是原告執102年調解筆錄請求被告或參加人拆除系爭牌樓
    ，亦均屬無據，一併說明。
五、綜上所述，本件原告依民法第767條前段、中段、第821條及
    第184條第1項等規定，請求被告拆除系爭牌樓，將土地交還
    原告及其他共同所有人均為無理由，應予駁回。又原告之訴
    既經駁回，其假執行之聲請，亦失所附麗，應併予駁回。
六、本件事證已臻明確，兩造其餘主張與攻擊防禦方法，經核均
    與本件判決結果無影響，爰不一一論列，附此敘明。
七、訴訟費用負擔之依據：民事訴訟法第78條。 
中　　華　　民　　國　　111 　年　　5 　　月　　16　　日
                  民事第五庭    法　官　何佳蓉
以上正本係照原本作成。
如對本判決上訴，須於判決送達後20日內向本院提出上訴狀。如
委任律師提起上訴者，應一併繳納上訴審裁判費。　　　　　
中　　華　　民　　國　　111 　年　　5 　　月　　18　　日
                                書記官　陳立俐